【裁判字號】    97,毒抗,541
【裁判日期】    970530
【裁判案由】    聲請觀察勒戒
【裁判全文】
臺灣高等法院臺中分院刑事裁定         97年度毒抗字第541號
抗  告  人  臺灣臺中地方法院檢察署檢察官
被      告  甲○○
                    （另案羈押於臺灣臺中看守所）
上列抗告人因聲請觀察勒戒案件，不服臺灣臺中地方法院中華民
國97年4月28日裁定（97年度毒聲更字第2號），提起抗告，本院
裁定如下：
    主  文
抗告駁回。
    理  由
一、原裁定意旨略以：
(一)本件係由臺中縣警察局刑警大隊人員持搜索票搜索被告住宅
    ，發現販賣毒品之證據，但並未有任何與施用第二級毒品罪
    嫌有關之物品；其後警方對被告製作詢問筆錄，並依臺灣臺
    中地方法院檢察署檢察官核發之強制採驗尿液許可書，於告
    知被告後對其採取尿液送驗。依被告警詢筆錄之記載及本案
    相關卷證，警方人員之採尿係依檢察官核發之上開強制採驗
    尿液許可書為據逕行對被告採尿，並無被告同意警方採取尿
    液之記錄。
(二)被告於96年10月31日被採尿前，並無其他施用毒品案件，其
    非「採驗尿液實施辦法」第2條第1款所稱應受尿液採驗之人
    ，且其亦無施用毒品前科而非「採驗尿液實施辦法」第2條
    第2款所稱應受尿液檢驗之人，又其亦非「特定人員尿液採
    驗辦法」所指之特定人員，故與檢察官上開核發之強制採驗
    尿液許可書所載之法律依據，即毒品危害防制條例第25條第
    1項或第2項之規定顯有不符，該規定尚非為合法強制採驗尿
    液之依據。則臺中縣警察局刑警大隊員警於對被告處所搜索
    未發現與施用毒品犯嫌相關之扣押物，且在強制採驗尿液許
    可書於法未合之情況下，逕對被告採取尿液，顯有瑕疵。
(三)依被告警詢筆錄之記載及本案相關卷宗觀之，警方係偵辦被
    告涉嫌販賣第一級、第二級毒品案件時搜索被告上開處所並
    查獲被告，被告因此經檢察官以販賣第一級、第二級毒品罪
    嫌提起公訴，故本案顯非為被告涉嫌施用毒品罪而偵辦，且
    檢察官核發上開強制採驗尿液許可書命「警員」對被告採驗
    尿液，亦非檢察官主動許可「鑑定人」對被告為身體採樣取
    證行為，亦與被告有無販賣毒品之認定無涉，是上開採驗被
    告尿液之程序，顯非適法，自不得作為認定被告確有施用甲
    基安非他命之依據。聲請人徒憑尿液檢驗報告，聲請被告觀
    察、勒戒，即失判斷之依據，其聲請為無理由，應予駁回等
    語。
二、抗告意旨略以：
(一)被告甲○○於接受詢問時，警方問以：「警察出示臺中地檢
    署檢察官強制採驗尿液許可書，採集你的尿液送鑑定，知道
    否？」，被告答稱：「警察已拿許可書給我看，我知道」。
    換言之，被告當時並非拒絕採尿，可認為其已同意接受尿液
    採驗。
(二)警方於96年10月29日中縣刑警大偵一字第0960017269號臺中
    縣警察局鑑定聲請書，聲請選任鑑定人並發給許可書，以便
    執行，檢察官依上開聲請核發強制採驗尿液許可書，然誤引
    法條依據為毒品危害防治條例第25條第1項或第2項，惟警察
    執行強制採尿應係依刑事訴訟法（下稱同法）第204條、第2
    05條、第205條之1第1項之規定。又警方採取被告尿液之法
    律依據尚有同法第205條之2之規定，被告雖不同意採尿，但
    有相當理由認為採取尿液得作為犯罪證據時，自得違反被告
    之意思為之。
(三)本件偵辦被告販賣毒品案件時，經搜索被告住宅，已發現有
    販賣毒品之證據，並非原審所指對被告處所搜索未發現與施
    用毒品犯嫌相關之扣押物之情形。而販賣毒品與施用毒品二
    者，為具有高度關連之犯罪型態，實務上偵辦販賣毒品案件
    時，常有附隨採驗犯罪嫌疑人尿液之必要，故本件偵辦販賣
    毒品案件時，顯有相當理由及合理懷疑足認被告涉有施用毒
    品之犯行，警方認為採取尿液得作為犯罪證據時，依同法第
    205條之2之規定，自得違反被告之意思而採取之。
(四)退而言之，縱認本件採驗尿液程序有瑕疵，惟依同法第15 8
    條之4之規定，學理上稱之為權衡理論，意指違法取得之證
    據是否必然生證據禁止之效果，須依個案不同之狀況整體考
    量，兼顧比例原則與國家訴追利益與個人權利保護之情況決
    定之。本件經合法監聽、搜索、逮捕，而查獲被告販賣第一
    級、第二級毒品，期間達數月之久，對社會秩序破壞甚鉅，
    且被告尿液檢驗報告呈毒品安非他命、甲基安非他命之陽性
    反應，足認被告確有施用第二級毒品之犯行，足證警方當時
    採尿確實有相當理由及合理懷疑，在兼顧比例原則與國家訴
    追利益與個人權利保護之情況下，縱有違背法定程序取得證
    據之瑕疵，仍應認有證據能力，不應排除而不適用。綜上所
    述，原審裁定難認妥適，爰依法提起抗告等語。
三、經查：
(一)按對人之身體進行觀察、採集或檢驗之取證行為，乃鑑定之
    前置準備，常為鑑定之必要處分，或對人之身體健康及不可
    侵犯性等基本權造成干預、侵害，而具有強制處分之性質，
    為保障人權，因而採令狀主義，鑑定人須經檢察官、審判長
    或受命法官許可，始得進行，而因法官或檢察官對檢查身體
    及其採樣等處分之執行，實居於指揮、主導之地位，是法官
    或檢察官固得本於職權之行使，主動為鑑定採樣取證之許可
    ，非必待鑑定人聲請，此乃法理所當然（最高法院95年度臺
    非字第102號判決意旨參照）。查本件被告甲○○警詢筆錄
    之記載及相關卷宗，警方人員之採尿係依檢察官核發之強制
    採驗尿液許可書為據逕行對被告採尿，並無被告同意警方採
    取尿液之記錄。抗告意旨雖謂被告於接受詢問時，警方問以
    ：「警察出示臺中地檢署檢察官強制採驗尿液許可書，採集
    你的尿液送鑑定，知道否？」，被告答稱：「警察已拿許可
    書給我看，我知道」，可認為被告已經同意採驗尿液，惟就
    警詢筆錄內容觀之，其應僅指知道警方以檢察官所核發之「
    強制採驗尿液許可書」為採尿依據，尚不足以就此認定被告
    已為同意採尿之表示。
(二)按犯毒品危害防治條例第10條之罪而付保護管束者，於保護
    管束期間，警察機關或執行保護管束者應定期或於其有事實
    可疑為施用毒品時，通知其於指定之時間到場採驗尿液，無
    正當理由不到場或到場而拒絕採驗者，得報請檢察官許可，
    強制採驗；依毒品危害防治條例第20條第2項前段、第21條
    第2項、第23條第1項規定為不起訴之處分或不付審理之裁定
    ，或依第35條第1項第4款規定為免刑之判決或不付保護處分
    之裁定，或犯第10條之罪經執行刑罰或保護處分完畢後2年
    內，警察機關得適用前項之規定採驗尿液，前2項人員採驗
    尿液實施辦法，由行政院定之，毒品危害防制條例第25條定
    有明文，而行政院乃依照毒品危害防制條例第25條第3項規
    定訂定採驗尿液實施辦法，並於93年1月7日發布施行，依該
    辦法第2條規定：「本辦法所稱應受尿液採驗人之範圍如下
    ：一、本條例第25條第1項之受保護管束者。二、本條例第
    25條第2項所定得由警察機關採驗尿液之人員」。另毒品危
    害防制條例第33條規定：「為防制毒品氾濫，主管機關對於
    所屬或監督之特定人員於必要時，得要求其接受採驗尿液，
    受要求之人不得拒絕；拒絕接受採驗者，並得拘束其身體行
    之。前項特定人員之範圍及採驗尿液實施辦法，由行政院定
    之」，而行政院亦依照毒品危害防制條例第33條第2項規定
    訂定特定人員尿液採驗辦法，以規範特定人員之尿液採驗，
    並於87年11月4日發布施行。本件檢察官核發之「強制採驗
    尿液許可書」之法律依據為毒品危害防制條例第25條第1項
    或第2項（見96年度警聲強字第149號卷），該條之適用對象
    均限於具有毒品前科之人，本件被告並無毒品前科，亦非毒
    品危害防制條例第33條規定之特定人員，是該強制採驗尿液
    許可書原引用之法律依據顯有違誤。
(三)本件抗告意旨就強制採驗尿液許可書所引上述法律依據，欲
    更正為刑事訴訟法第204條、第205條、第205條之1第1項之
    規定，以符合警方於96年10月29日以中縣刑警大偵一字第
    0960017269號臺中縣警察局鑑定聲請書，聲請選任鑑定人並
    發給許可書之聲請內容。惟「強制採驗尿液許可書」之性質
    應係「鑑定許可書」之採證行為，其立法意旨在於對人之身
    體進行觀察、採集或檢驗之取證行為，乃鑑定之前置準備，
    常為鑑定之必要處分，或對人之身體健康及不可侵犯性等基
    本權造成干預、侵害，具有強制處分之性質，為保障人權，
    因而採令狀主義，鑑定人須經檢察官、審判長或受命法官許
    可，始得進行，而法官或檢察官亦得本於職權之行使，主動
    為鑑定採樣取證之許可，非必待鑑定人聲請。上開規定之規
    範對象係鑑定人所為具有強制處分性質之採證行為，然「警
    員」並非刑事訴訟法第198條所指之「鑑定人」，亦非檢察
    官主動許可「鑑定人」對被告為身體採樣取證行為，並無適
    用同法第204條、第205條、第205條之1第1項關於鑑定人採
    證規定之餘地，抗告人更正後主張之法律依據亦有違誤。
(四)按檢察事務官、司法警察官或司法警察因調查犯罪情形及蒐
    集證據之必要，對於經拘提或逮捕到案之犯罪嫌疑人或被告
    ，得違反犯罪嫌疑人或被告之意思，採取其指紋、掌紋、腳
    印，予以照相、測量身高或類似之行為；有相當理由認為採
    取毛髮、唾液、尿液、聲調或吐氣得作為犯罪之證據時，並
    得採取之，刑事訴訟法第205條之2定有明文。本件依被告警
    詢筆錄之記載及本案相關卷宗觀之，員警係偵辦被告涉嫌販
    賣第一級、第二級毒品案件，始搜索被告住處並查獲被告販
    賣毒品，此亦經證人即臺中縣警察局刑警大隊偵查佐陳永昌
    於原審法院訊問時證稱在卷（見臺中地方法院97年毒聲更字
    第2號卷第18頁反面），被告並因此經檢察官以販賣第一級
    、第二級毒品罪嫌提起公訴，有臺灣臺中地方法院檢察署檢
    察官96年度偵字第25916號、第29678號起訴書在卷可憑（見
    臺中地方法院97年毒聲更字第2號卷第12頁至第16頁），是
    本案顯係為被告涉嫌販賣毒品罪而偵辦。惟販賣毒品者自己
    未必亦施用毒品，兩者無絕對之必然關係，若認其有施用毒
    品之可能，尚須有人證、物證等相關事證佐證，若在本件搜
    索販賣毒品證物之過程中發現施用毒品之器具等，始可謂有
    相當理由認其有施用毒品之嫌疑，而得違反其意思採取尿液
    。本案被告並無毒品前科，亦非因被告涉嫌施用毒品罪而偵
    辦，搜索販賣毒品罪證過程中亦未發現施用毒品之器具，是
    顯無理由足認得以被告尿液作為犯罪證據之情形，與刑事訴
    訟法第205條之2規定不符，抗告意旨此部分之主張亦無理由
    。
(五)按刑事訴訟，係以確定國家具體之刑罰權為目的，為保全證
    據並確保刑罰之執行，於訴訟程序之進行，固有得實施強制
    處分之必要，惟強制處分之執行足以侵害個人之隱私權及財
    產權，若為達訴追之目的而漫無限制，許其不擇手段為之，
    於人權之保障，自有未周。故基於維持正當法律程序、司法
    純潔性及抑止違法偵查之原則，實施刑事訴訟程序之公務員
    不得任意違背法定程序實施強制處分（最高法院93年台上字
    第664號判例意旨參照）。又按除法律另有規定外，實施刑
    事訴訟程序之公務員因違背法定程序取得之證據，其有無證
    據能力之認定，應審酌人權保障及公共利益之均衡維護，但
    如何求其平衡，常因個案之型態、情節、方法而有差異，於
    個案權衡時，允宜斟酌：(一)違背法定程序之情節。(二)違背法
    定程序時之主觀意圖。(三)侵害犯罪嫌疑人或被告權益之種類
    及輕重。(四)犯罪所生之危險或實害。(五)禁止使用證據對於預
    防將來違法取得證據之效果。(六)偵審人員如依法定程序有無
    發現該證據之必然性。(七)證據取得之違法對被告訴訟上防禦
    不利益之程度等各種情形，以為認定證據能力有無之標準（
    刑事訴訟法第158條之4立法理由參照）。本件警方人員僅憑
    主觀上之推測，認為販賣毒品者有施用毒品之可能，對無毒
    品前科之被告，於販賣毒品罪嫌案件搜索時，客觀上並未發
    現施用毒品之器具，卻仍向檢察官聲請強制採驗尿液許可書
    對被告為強制處分，其程序上顯有瑕疵。本件被告尿液檢驗
    報告雖呈第二級毒品安非他命之陽性反應，但該施用毒品之
    犯罪所生危險或實害尚非重大，禁止使用該證據應可預防偵
    審人員將來再次違法取得證據，偵審人員如依法定程序並無
    發現該證據之可能，證據取得之違法對於被告訴訟上防禦不
    利益之程度甚鉅，參酌人權保障及公共利益之均衡維護等考
    量，仍應排除該尿液檢驗報告之證據能力，原審裁定並無違
    誤，抗告人抗告意旨為無理由，應予駁回。
四、據上論斷，應依刑事訴訟法第412條前段，裁定如主文。
中    華    民    國    97    年    5     月    30    日
            刑事第十庭    審判長法  官  林  照  明
                                法  官  郭  瑞  祥
                                法  官  林  欽  章
上列正本證明與原本無異。
不得再抗告。
                                書記官  許  哲  禎
中    華    民    國    97    年    6     月    2     日


司法院資訊處製作；財團法人民間司法改革基金會備份。
